【裁判字號】    90,上更(一),709
【裁判日期】    900912
【裁判案由】    水土保持法等
【裁判全文】
臺灣高等法院刑事判決                          九十年度上更(一)字第七九號
    上  訴  人  臺灣板橋地方法院檢察署檢察官
    被      告  乙○○
    選任辯護人  林樹旺
右上訴人因被告違反水土保持法等案件，不服臺灣板橋地方法院八十七年度訴字第四
一五號，中華民國八十七年六月六日第一審判決（起訴案號：臺灣板橋地方法院檢察
署八十六年度偵字第一五二四九號）提起上訴，經判決後最高法院發回更審，本院判
決如左：
    主  文
上訴駁回。
    理  由
一、公訴意旨略以：乙○○與甲○○（原審通緝）共同基於犯意之聯絡，雙方先於民
    國（下同）八十六年三月十日訂立土地借用契約書一紙，契約中載明乙○○允將
    臺北縣林口鄉○○段東湖小段七八─三地號之山坡地，免費借予甲○○堆放土方
    之用，甲○○乃於八十六年四月中旬起至八十六年五月十五日止，未先擬具水土
    保持計畫，擅自在上開土地及同小段七七─一地號等二筆地號之山坡地堆積廢土
    、石及整地，致生水土流失之公共危險，因認被告乙○○涉有違反水土保持法第
    三十三條第三項、山坡地保育利用條例第三十五條第三項之罪嫌云云。
二、按犯罪事實應依證據認定之，無證據不得推定其犯罪事實；又不能證明被告犯罪
    或其行為不罰者，應諭知無罪之判決，刑事訴訟法第一百五十四條、第三百零一
    條第一項分別定有明文。而認定犯罪事實所憑之證據，雖不以直接證據為限，間
    接證據亦包括在內；然而無論直接或間接證據，其為訴訟上之證明，須於通常一
    般之人，均不致有所懷疑，而得確信其為真實之程度者，始得據為有罪之認定（
    最高法院七十六年台上字第四九八六號判例參照）。又被告之自白，不得作為有
    罪判決之唯一證據，仍應調查其他必要之證據，以察其是否與事實相符，刑事訴
    訟法第一百五十六條第二項定有明文。且按共同被告不利於己之陳述，固得採為
    其他共同被告犯罪之證據，惟此項不利之陳述，須無瑕疵可指，而就其他方面調
    查，又與事實相符，始得採為其他共同被告犯罪事實之認定（最高法院四十六年
    台上字第四一九號判例參照）。
三、公訴意旨認被告乙○○涉犯水土保持法等罪嫌，係以共同被告甲○○於偵查所為
    供述，及土地借用契約書一紙、土地謄本及現場照片兩片兩張，且被告乙○○於
    警訊亦坦承前情等為主要論據。訊據被告乙○○否認有違反水土保持法等犯行，
    辯稱略以：「於警訊並未坦承有借土地予甲○○使用並簽訂土地借用契約書，土
    地借用契約書也不是我簽的。曾將土地要借予王武仁放模版，但後來沒有借用」
    等語。
四、經查：
(一)、本件台北縣林口鄉○○段東湖小段七八之三地號之土地，係屬山坡地，為林鴻熙
    、林鴻南、被告乙○○所共有，應有部分各為十分之一、十分之一及十分之八，
    並於八十六年五月十五日為警查獲共同被告甲○○在上開土地及同小段七七之一
    地號等二筆地號之山坡地堆積廢土、石及整地之事實，有現場照片四張（偵卷第
    六、七頁）、土地登記簿謄本（偵卷第九頁背面、前審卷第一０七頁）及台北縣
    政府八十七年三月二十日八七北府農六字第０八二０七八號函（原審卷第二二頁
    ）、台北縣政府八十七年十月二十日八七北府農六字第三一三五八五號函（前審
    卷第八九頁）、土地複丈成果圖（前審卷第九三頁）等件附卷可參。
(二)、被告乙○○雖於警訊供稱：「（該土地是否你答應提供？於何時答應借給甲○○
    ？）是的，是我無條件下借給甲○○的，於八十六年三月份借給甲○○用，雙方
    並有簽訂土地借用契約書乙紙」等語（偵卷第三頁背面），同案被告甲○○亦於
    警訊及檢察官初訊時分別坦承係經被告乙○○同意而無條件使用系爭土地等語（
    偵卷第五頁背面、第二四頁背面）。然前開被告乙○○於警訊所陳，業據被告乙○○自偵查起至原審與本院調查、審理均否認此陳述，且共同被告甲○○於偵查
    複訊時起即改稱是綽號「小五」之人所出借（偵卷第三０頁背面、原審卷第三八
    頁），並稱不認識乙○○，系爭土地借用契約書是丙○○填寫完竣後交予拿去警
    局使用，契約書上之簽名也不是自己簽的（原審卷第三八頁、六四頁背面）。是
    被告乙○○與共同被告甲○○於警訊所陳是否可採，已非無疑。再被告之自白，
    不得作為有罪判決之唯一證據，仍應調查其他必要之證據，以察其是否與事實相
    符，為刑事訴訟法第一百五十六條第二項所明定；而被告之自白，尚且不得作為
    有罪判決之唯一證據，則被告在警訊中所為陳述，是否與事實相符，尤須詳加調
    查審認之必要（最高法院八十二年度台覆字第一三二號判決參照）。又按被告之
    自白，雖為證據之一種，但依刑事訴訟法第一百五十六條第一項規定，被告之自
    白，須非出於強暴、脅迫、利誘、詐欺、違法羈押或其他不正之方法，且與事實
    相符者，始得為證據。又依同條第二項規定，被告之自白，不得作為有罪判決之
    唯一證據，仍應調查其他必要之證據，以察其是否與事實相符。立法目的乃欲以
    補強證據擔保自白之真實性，亦即以補強證據之存在，藉之限制自白在證據上之
    價值，防止偏重自白，發生誤判之危險。以被告之自白，作為其自己犯罪之證明
    時，尚有此危險；以之作為其他共犯之罪證時，不特在採證上具有自白虛偽性之
    同樣危險，且共犯者之自白，難免有嫁禍他人，而為虛偽供述之危險。是則利用
    共犯者之自白，為其他共犯之罪證時，其證據價值如何，按諸自由心證主義之原
    則，固屬法院自由判斷之範圍。但共同被告不利於己之陳述，雖得採為其他共同
    被告犯罪之證據，惟此項不利之陳述，須無瑕疵可指，且就其他方面調查，又與
    事實相符者，始得採為其他共同被告犯罪事實之認定。若不為調查，而專憑此項
    供述，即為其他共同被告犯罪事實之認定，顯與刑事訴訟法第一百五十六條第二
    項之規定有違。因之，現行刑事訴訟法下，被告之自白，或共同被告不利於己之
    陳述，其證明力並非可任由法院依自由心證主義之原則，自由判斷，而受相當之
    限制，即尚須另有其他必要之補強證據，來補足其自白之證明力，始得採為斷罪
    資料（最高法院八十七年度台上字第三一八二號判決）。再刑事訴訟法係採自由
    心證及職權主義，凡得為證據資料者，均有論理上之證據能力，法律對證據之種
    類未設限制，檢察官因偵查犯罪訊問被告及證人之偵查筆錄，警察機關為協助檢
    察官蒐證，對被告及證人之警訊筆錄，雖均非在審判中之陳述，法院以此等筆錄
    為書證，於審判期日踐行證據調查程序，雖得作為論罪科刑之證據，此雖非所審
    判外之陳述，而不得作為證據（最高法院八十四年度台上字第五三八號判決參照
    ），但本件經提示前開被告之警訊予被告，業經被告否認在卷，縱證人即製作警
    訊筆錄之警員劉泳成及莊政裕證稱被告乙○○與同案被告甲○○於警訊中所為供
    述，均係出於自由意志而為之（原審卷第五四頁、第六五頁、前審卷第二二頁、
    第四九頁）。但此等被告警訊之供述係審判外陳述，且屬被告及共同被告不利於
    己之陳述，又共同被告甲○○於警訊及偵查初訊雖稱係被告無條件借用土地，但
    其於偵查初訊亦詳陳不認識被告乙○○，更不知被告乙○○人何在（偵查卷第二
    七頁反面），是其既能得被告乙○○無條件借用土地，有何以「不認識」被告乙○○，則其於偵查初訊與警訊所陳被告無條件供其使用土地，就此部分所述除有
    違常理外（即不認識者無條件借其使用土地），共同被告甲○○嗣於偵查複訊所
    陳亦與偵查初訊與警訊所陳前後矛盾，更且共同被告甲○○如未得被告乙○○之
    同意即在系爭土地上傾倒廢土，另有可能構成竊佔罪之刑責，是有無得被告乙○○同意乙節，顯與共同被告甲○○利害攸關，尚不能逕以其在警訊及檢察官初訊
    中所為供述為認定被告乙○○犯罪之唯一證據，更何況共同被告甲○○於警訊與
    偵查初訊所陳無條件供其使用與常理不符，是仍應另審查有無佐證足資認定共同
    被告甲○○之供述與事實相符。
(三)、而卷附之土地借用契約書（偵卷第八頁）上雖確實載有乙○○將所有之系爭土地
    以現狀無償借予甲○○使用等語，且同意借用契約書人欄上亦有被告乙○○之姓
    名及印章。惟查，土地借用契約書上，於契約書文首之同立契約書人之貸與人欄
    及文末之同意借用契約書人欄內所載被告乙○○之姓名，均以打字方式為之，且
    字形及字體大小與土地借用契約書之內容條款一致，足認係在繕打土地借用契約
    書時之內文時即連同被告乙○○之姓名一併為之，除於文末之同意借用契約書人
    欄有被告乙○○之印章外，全篇未見被告乙○○之簽名，而被告乙○○並非未能
    親筆書寫自己姓名之人，則以土地借用契約書之形式觀之，被告乙○○是否確有
    見及該份契約書並同意借用乙節，非無疑義。共同被告甲○○於八十七年五月十
    五日為警查獲在系爭土地上傾倒廢土，而於當日在新莊分局林口分駐所製作警訊
    筆錄時，並未提供系爭土地借用契約書，而係隔一、二日後，另由兩人陪同拿該
    份土地借用契約書提供予警方，並由警員承辦警員莊政裕影印一份附卷，業據證
    人莊政裕證稱翔實（前審卷第四九頁背面、第一七０頁）。至該份土地借用契約
    書之來源，是證人丙○○自綽號「金魚」成年男子處在新莊市○○路取得，並由
    證人丙○○填寫同案被告甲○○之姓名及蓋用被告乙○○之印章後交與同案被告
    甲○○使用等情，業據證人丙○○於原審證稱在卷（原審卷第七七頁）。雖證人
    丙○○嗣後改稱該份土地借用契約書係證人丁○○所交付，交付時乙○○之章已
    蓋好，丁○○亦已先蓋好甲○○之章，因丁○○不識字故由其簽上甲○○之名後
    再與丁○○一起拿至林口分局予甲○○等語（前審卷第二二頁背面），而此又為
    證人丁○○所否認，證稱僅係陪同丙○○去新莊分駐所（應是新莊分局林口分駐
    所之誤），去察看甲○○之警訊筆錄，並未提供土地借用契約書，亦不認識被告
    乙○○等語（原審卷第二一四頁）。證人丙○○及證人丁○○就該份土地借用契
    約書之來源證述雖有不同，然就該份土地借用契約書並非被告乙○○或同案被告
    甲○○所提供乙節則無二致。且該份土地借用契約書是於同案被告甲○○接受警
    訊後翌日或隔一日後始行提出，則是否有臨訟偽造以規避同案被告甲○○所可能
    負擔之竊佔罪責，已值懷疑。
(四)、系爭土地借用契約書上甲○○之簽名係由證人丙○○所為，除為證人丙○○所是
    認外（本院前審卷第二二頁反面），且按通常書據，一經核對筆跡，即能辨別真
    偽異同者，法院固得自行核對筆跡，並本於核對之結果，依其心證而為判斷，不
    以選任鑑定人實施鑑定程序為必要（最高法院八十一年度台上字第一七七二號、
    八十一年度台上字第五六一六號判決參照），又法院調查文書上文字印文等之異
    同，如其印跡、字跡明顯肉眼可辨，非不可用比對之方法為之（最高法院七十六
    年度台上字第一八八八號判決參照），經將證人丙○○於原審當庭書寫之字跡（
    原審卷第七八頁）複印於透明投影片上，並將卷附土地借用契約書「同意借用契
    約書人」欄之部分放大一點八倍，將前開透明投影片重疊置於後者之上，逐一比
    對結果，特別係在「市○○○段」、「莊」、「仁」、「愛」、「街」、「號」
    、「十」等字上，其簽名之特徵、筆順、筆勢、轉折、勾勒方式及其神韻皆屬相
    似，顯係同一人所簽（本院卷第三九頁勘驗筆錄）。足徵該份土地借用契約書上
    相關筆跡部分，應係由證人丙○○所作成。
(五)、卷附土地借用契約書上雖亦蓋有被告乙○○之印章，但此印章之形式真正性為被
    告乙○○所否認（原審卷第二一頁），而該印文係由證人丙○○所蓋用，業據證
    人丙○○於原審證稱在卷（原審卷第七七頁），縱證人丙○○嗣後又推稱係證人
    丁○○交付時即有此印文（前審卷第二二頁背面），但仍無礙於該印文非被告乙○○同意使用之事實。且此印文與卷附之被告乙○○所提印鑑證明（偵卷第三九
    頁）及被告乙○○蓋於警訊筆錄騎縫處及受訊問人欄處之印文均有不符，從而亦
    難憑土地借用契約書上蓋有被告乙○○之印文乙節，而認被告乙○○對於借用土
    地予甲○○之情應屬知悉。況被告乙○○於警訊中坦承無條件借用上開土地予甲○○使用之前，即於警訊之初表示並不認識同案被告甲○○等語（偵卷第三頁）
    ，同案被告甲○○於檢察官初訊時供稱係得被告乙○○同意後，亦隨之表示不認
    識乙○○（偵卷第二七頁背面）。而提供系爭土地借用契約書之證人丙○○、丁○○二人亦均證稱不認識被告乙○○（原審卷第七六頁背面、前審卷第二一五頁
    背面）。被告乙○○雖有將系爭土地借予他人使用，惟借用人為王武仁，且嗣後
    商議亦未達成，王武仁與同案被告甲○○及證人丙○○亦互不相識之情，亦據證
    人王武仁結證綦詳（原審卷第三八頁背面、前審卷第二三頁、第二三頁背面）。
    從而，不得僅憑該份無從證明被告乙○○確有參與之土地借用契約書之內容，推
    測被告乙○○於八十七年三月十日起至八十七年五月十五日間，有與共同被告甲○○有何違反水土保持法等犯行之犯意聯絡。
(六)、本件除被告乙○○於警訊及同案被告甲○○於警訊及偵查初訊中所為供述外，卷
    附之土地借用契約書係由證人丙○○所書寫，且提供該份土地借用契約書予同案
    被告甲○○之證人丙○○及丁○○，與被告乙○○互不相識，實不足為被告乙○○之警訊及共同被告甲○○於警訊或偵查初訊供述之補強，況共同被告甲○○於
    警訊與偵查初訊所陳值疑，業敘明於前。參以被告乙○○之住所位在台北市○○
    路○段一八八巷一號（本院卷第十三頁），系爭土地則位在台北縣林口鄉，兩者
    間有相當距離，以被告乙○○六旬年齡，實難期待非住於當地之被告乙○○得隨
    時就近察看而盡監督之責。至現場相片，亦僅可證明系爭土地確有遭人堆積廢土
    、石及整地之情，但與被告乙○○是否知情或參與均無關，則被告乙○○於警訊
    與共同被告甲○○於警訊及偵查初訊所為供詞既無其他證據可佐，而卷附之土地
    借用契約書又有明確事證得以認定非被告所為，則依前開說明，即無從為不利於
    被告乙○○之認定。
五、綜上事證，本案尚未達於通常一般之人均不致有所懷疑，得確信其為真實之程度
    ，而有合理性懷疑之存在，本院無從形成有罪之確信。此外，復查無其他積極證
    據足資認定被告有公訴人所指訴之違反水土保持法第三十三條第三項、山坡地保
    育利用條例第三十五條第三項犯嫌，既不能證明被告犯罪，根據「罪證有疑，利
    於被告」之證據法則，依法應為被告無罪之諭知。原審以不能證明被告乙○○犯
    罪而為其無罪之諭知，經核原判決並無違誤，檢察官提起上訴仍執應以共同被告
    甲○○於偵查初訊之供述為可採，且被告乙○○既為地主，焉有不知自己土地被
    人傾倒廢土日餘等詞，疏未見及共同被告甲○○於偵查複訊所陳與土地借用契約
    書為丙○○所為，非被告所簽，以推測被告為地主即應知土地被倒土之詞，指摘
    原判決不當，為無理由，應予駁回。
據上論斷，應依刑事訴訟法第三百六十八條，判決如主文。
本案經檢察官鍾鳳玲到庭執行職務。
中      華      民      國    九十      年      九      月     十二     日
                              臺灣高等法院刑事第七庭
                                  審判長法  官  吳  啟  民
                                        法  官  林  瑞  斌
                                        法  官  施  俊  堯
右正本證明與原本無異。
如不服本判決應於收受送達後十日內向本院提出上訴書狀，其未敘述上訴之理由者並
得於提起上訴後十日內向本院補提理由書（均須按他造當事人之人數附繕本）。
                                        書記官  顏  志  豪
中      華      民      國    九十      年      九      月     十二     日


司法院資訊處製作；財團法人民間司法改革基金會備份。
